ACORDAO-COMPLETO-2410121

ACÓRDÃO 5735/2020 ATA 16/2020 - SEGUNDA CÂMARA

VISTOS, relatados e discutidos estes autos de pensões militares deferidas pelo Serviço de Inativos e Pensionistas da Marinha a partir do falecimento de Salvino Baptista da Silva, Sergio Valente da Silva, Severino Ramos Campelo, Synval Pauferro e Valdecy Silva Barros;
ACORDAM os Ministros do Tribunal de Contas da União, reunidos em Sessão da 2ª Câmara, nos termos do art. 71, III e IX, da Constituição de 1988, e dos arts. 1º, V, 39, II, e 45 da Lei nº  8.443, de 1992, além dos arts. 260, § 1º, e 262, § 2º, do RITCU, ante as razões expostas pelo Relator, em:
9.1. considerar legais os atos de pensão militar instituídos por Severino Ramos Campelo em favor de Irani Américo da Silva Campelo, Jaqueline da Silva Campelo e Natara Alamo Campelo (à Peça 5 sob o nº 10637508-08-2015-001397-1) , e por Synval Pauferro em favor de Maria do Carmo Lins Pauferro e Gloria Solange Pauferro da Silva (à Peça 6 sob o nº  10637508-08-2015-001251-7) , além de Valdecy Silva Barros em favor de Sandra de Lacerda Barros (à Peça 7 sob o nº 10637508-08-2015-000853-6) , concedendo-lhes o respectivo registro;
9.2. considerar ilegais os atos de pensão militar instituídos por Salvino Baptista da Silva em favor de Anna Barbosa da Silva, Lucia Helena Nunes da Silva, Roberto Nunes da Silva e Vera Lucia Nunes da Silva (à Peça 3 sob o nº 10637508-08-2015-000795-5) , diante da indevida inclusão de Roberto Nunes da Silva como filho maior inválido sem a efetiva comprovação da preexistência da invalidez ao óbito do instituidor, e por Sergio Valente da Silva em favor de Aristeia Augusta Alves Valente da Silva (à Peça 4 sob o nº 10637508-08-2015-001388-2) , diante da ausência de embasamento jurídico para o cálculo dos proventos de reforma em dois ou mais níveis acima do ostentado pelo militar na ativa, ante a ofensa aos arts. 50, 108 e 110 da Lei n.º 6.880, de 1980;
9.3. dispensar o ressarcimento das quantias percebidas indevidamente, mas de boa-fé, em consonância com a Súmula n.º 106 do TCU;
9.4. determinar que, no prazo de 15 (quinze) dias contados da ciência desta deliberação, o Serviço de Inativos e Pensionistas da Marinha adote as seguintes medidas:
9.4.1. faça cessar os pagamentos decorrentes dos atos ora considerados ilegais pelo item 9.2 deste Acórdão, sob pena de responsabilidade solidária da autoridade administrativa omissa, nos termos do art. 71, IX, da Constituição de 1988 e do art. 262, caput, do Regimento Interno do TCU; 
9.4.2. dê ciência do inteiro teor desta deliberação aos interessados indicados no item 9.2 deste Acórdão, alertando-os de que o efeito suspensivo proveniente da eventual interposição de recurso junto ao TCU não os eximirá da devolução dos valores percebidos indevidamente após a notificação, diante do não provimento ao referido recurso, devendo encaminhar os comprovantes dessa notificação ao TCU no prazo de até 30 (trinta) dias;
9.4.3. encaminhe a este Tribunal, se for o caso, nos termos do art. 262, § 2º, do Regimento Interno do TCU, o novo ato de concessão da aludida pensão militar, sem a ilegalidade indicada pelo item 9.2 deste Acórdão, para ser submetido à apreciação pelo TCU, na forma do art. 260, caput, do RITCU;
9.5. determinar que a unidade técnica adote as seguintes medidas:
9.5.1. envie a cópia do presente Acórdão, com o Relatório e a Proposta de Deliberação, ao Serviço de Inativos e Pensionistas da Marinha, para ciência e efetivo cumprimento ao item 9.4 deste Acórdão; e
9.5.2. arquive o presente processo, sem prejuízo de promover o monitoramento da determinação proferida pelo item 9.4 deste Acórdão, representando ao TCU, se necessário.

Pensões militares deferidas pelo Serviço de Inativos e Pensionistas do Comando da Marinha em favor de Anna Barbosa da Silva, Aristeia Augusta Alves Valente da Silva,  Gloria Solange Pauferro da Silva, Irani Américo da Silva Campelo, Jaqueline da Silva Campelo, Lucia Helena Nunes da Silva, Maria do Carmo Lins Pauferro, Natara Alamo Campelo, Roberto Nunes da Silva, Sandra de Lacerda Barros e Vera Lucia Nunes da Silva.

Segunda Câmara

Apresento esta declaração de voto desde já informando ao Relator e ao Colegiado que acompanho a proposta apresentada pelo Relator, com a ressalva de que dei a oportunidade ao Ministério da Defesa, no âmbito do TC 022.788/2019-0, de minha Relatoria, para que se manifeste, caso deseje, sobre o assunto mediatamente também tratado nestes autos: atos de reforma de militares que restam inválidos após a reforma e que são agraciados com remuneração equivalente a dois graus hierárquicos superiores ao que detinham na ativa.
2.	Em sua resposta, o Ministério encaminhou documentos que externam as considerações de cada uma das Forças Armadas. Assim, restituí os autos do TC 022.788/2019-0 à Secretaria de Fiscalização de Pessoal (Sefip) , a fim de que a Unidade Técnica analise o assunto à luz dos novos elementos apresentados, atentando para o prazo decadencial de cinco anos, previsto no art. 54 da Lei 9.784/1999, recentemente estabelecido pelo Supremo Tribunal Federal para a apreciação de legalidade dos atos sujeitos a registro pelo TCU (RE 636553 - Repercussão Geral) . 
3.	Paralelamente, decidi franquear novo prazo de 30 (trinta) dias, nos termos do parágrafo único do art. 183 do RI/TCU, adicionalmente à disposição da Portaria TCU 61/2020, que dispôs sobre a suspensão dos prazos processuais no âmbito do Tribunal em virtude da pandemia do Novo Coronavírus (Covid-19) , para que o Ministro de Estado de Defesa, caso entenda necessário, apresente informações adicionais.
4.	Para tanto, também levei em consideração observação constante da manifestação da Aeronáutica (TC 022.788/2019-0, peça 17, p.14) :
"21. 	Por fim, caso o Ministério da Defesa entenda necessário complementação das informações aqui apresentadas, sugere-se que sejam realizadas gestões junto ao Tribunal de Contas da União para dilação do prazo"
Dito isso, reitero que acompanho o Relator no presente momento, considerando que a questão merece um estudo mais aprofundado e, uma vez que ainda não estou plenamente convencido, chamo a unidade jurisdicionada a encaminhar os devidos esclarecimentos.
TCU, Sala das Sessões Ministro Luciano Brandão Alves de Souza, em 26 de maio de 2020.
RAIMUNDO CARREIRO
Redator

Serviço de Inativos e Pensionistas da Marinha.

3. Interessados: Anna Barbosa da Silva (CPF XXX.887.402-XX); Aristeia Augusta Alves Valente da Silva (CPF XXX.474.887-XX); Gloria Solange Pauferro da Silva (CPF XXX.245.997-XX); Irani Américo da Silva Campelo (CPF XXX.996.974-XX); Jaqueline da Silva Campelo (CPF XXX.649.884-XX); Lucia Helena Nunes da Silva (CPF XXX.144.222-XX); Maria do Carmo Lins Pauferro (CPF XXX.516.357-XX); Natara Alamo Campelo (CPF XXX.226.887-XX); Roberto Nunes da Silva (CPF XXX.251.252-XX); Sandra de Lacerda Barros (CPF XXX.067.051-XX); Vera Lucia Nunes da Silva (CPF XXX.136.762-XX).

13.1. Ministros presentes: Ana Arraes (Presidente), Augusto Nardes, Aroldo Cedraz e Raimundo Carreiro.
13.2. Ministros-Substitutos presentes: Marcos Bemquerer Costa e André Luís de Carvalho (Relator).

ANDRÉ DE CARVALHO

Trata-se de pensões militares deferidas pelo Serviço de Inativos e Pensionistas do Comando da Marinha em favor de Anna Barbosa da Silva, Aristeia Augusta Alves Valente da Silva,  Gloria Solange Pauferro da Silva, Irani Américo da Silva Campelo, Jaqueline da Silva Campelo, Lucia Helena Nunes da Silva, Maria do Carmo Lins Pauferro, Natara Alamo Campelo, Roberto Nunes da Silva, Sandra de Lacerda Barros e Vera Lucia Nunes da Silva.
2.  	Após a análise final do feito, o Auditor Federal Marcos Fernando Heldwein lançou o seu parecer conclusivo à Peça 9, com a anuência, por delegação de competência, do diretor da Sefip (Peça 10) , nos seguintes termos:
" (...) EXAME TÉCNICO  
3. Os procedimentos para exame, apreciação e registro de atos de pessoal encontram-se estabelecidos na Instrução Normativa TCU 78/2018 e na Resolução TCU 206/2007. Em seus arts. 4o, § 2o, e 3o, § 3o, respectivamente, essas normas dispõem que os atos de pessoal disponibilizados por meio do Sisac devem ser submetidos a crítica automatizada do próprio sistema, com base em parâmetros predefinidos.
4. Relativamente aos atos de concessão de pensão militar, as rotinas de crítica das informações cadastradas no Sisac foram elaboradas e validadas levando-se em conta as peculiaridades desses atos. Os itens de verificação do sistema compreendem prazos e fundamentos legais, assim como eventuais ocorrências de acumulação. Trata-se de verificações mais abrangentes, minuciosas e precisas do que aquelas que podem ser realizadas por mãos humanas, proporcionando um nível de segurança ainda maior.
5. Além da crítica automatizada, há verificação humana adicional no caso de haver alertas do sistema ou informações não formatadas, como esclarecimentos do gestor ou do controle interno. 
6. Consta, no formulário Sisac do ato de concessão da pensão instituída por Salvino Baptista da Silva, a qual beneficia filho maior inválido, informação de que a invalidez do interessado Roberto Nunes da Silva não existia antes do óbito do instituidor da pensão. Além disso restou consignada a não comprovação de dependência econômica, bem como não foi preenchido o campo do formulário Sisac denominado 'Data do Laudo Médico'.
7. Nada obstante, consta na manifestação do Controle Interno a existência de uma Ação de Interdição e Curatela - Processo 0002936-59.2013.814.0201 - na 4ª Vara Cível de Icoaraci - Belém do Pará. 
8. Ante os fatos descritos, por meio de consulta efetuada no sítio eletrônico do Tribunal de Justiça do Pará, essa Unidade Técnica obteve cópia da sentença judicial relativa ao processo mencionado pelo Controle Interno. Observa-se que inexiste na referida decisão qualquer informação acerca de a invalidez do interessado preexistir ao falecimento do instituidor da pensão (peça 2) .
9. Esta Corte de Contas já firmou o entendimento de que o deferimento de pensão militar a filho maior inválido sem a comprovação de preexistência da invalidez ao óbito do instituidor não deve prosperar, conforma o disposto no voto condutor do Acórdão 560/2018-TCU-Segunda Câmara, de relatoria do Ministro-Substituto André Luís de Carvalho:
'6. Ao tratar da aplicação da legislação nos atos de passagem à inatividade, a Súmula 359 do STF anota que: 'ressalvada a revisão prevista em lei, os proventos de inatividade regulam-se pela lei vigente ao tempo em que o militar, ou o servidor civil, reuniu os requisitos necessários', indicando, assim, que a pensão por morte deve ser regida pela lei vigente na data do óbito, e, assim, no presente caso concreto, deve-se aplicar a Lei nº 3.765, de 4 maio de 1960.
7. De acordo com os arts. 7º, II, e 23, II, da Lei nº 3.765, de 1960, a pensão militar é devida ao filho até que alcance o limite etário de 21 anos ou de 24 anos, se estudante universitário, devendo a condição de incapacidade fundamentar a manutenção do correspondente benefício somente se essa invalidez preexistir ao óbito do instituidor.
8. Essa é a jurisprudência já pacificada no âmbito do TCU (v.g.: Acórdãos 895/2012 e 2.577/2009, do Plenário; Acórdãos 7.132/2014, 2.661/2010, 2.637/2010 e 2.086/2010, da 2ª Câmara; e Acórdãos 6.299/2014, 138/2014, 7.538/2013, 5.299/2012 e 9.545/2011, da 1ª Câmara) .
9. Pela mesma linha, aliás, caminha a firme jurisprudência do Supremo Tribunal Federal, a exemplo do RE 794493 AgR/PB julgado, em 11/12/2017, pelo ilustre Ministro Luiz Fux, quando destacou que reversão da pensão especial em favor de filhas de ex-combatentes deveria observar a legislação vigente à data do óbito do instituidor.
10. No mesmo sentido, foi o ARE 910248 AgR/SC sob relataria do nobre Ministro Roberto Barroso, no julgamento de 27/10/2015, quando aduziu que, a partir do falecimento da viúva, a reversão do benefício em favor das filhas deve ser regulada pela legislação vigente à data do óbito do instituidor, indicando a aplicação da Súmula 359 do STF.  
11. Por conseguinte, como a doença ensejadora da invalidez do beneficiário foi diagnosticada 23 (vinte e três) anos depois da morte do instituidor e 7 (sete) anos depois de alcançado o limite de idade estipulado em lei, não se vislumbra o amparo legal para o pagamento do referido benefício.'
	10. Desse modo, cabe propor que o ato em questão seja apreciado pela ilegalidade, tendo em vista a irregularidade detectada no deferimento da pensão para o interessado Roberto Nunes da Silva.
	11. Quanto à pensão instituída por Sérgio Valente da Silva impende destacar que está sendo paga com base na remuneração de Almirante-de-Esquadra, com fundamento legal que tem como requisito a concessão de reforma por invalidez, condição atingida pelo militar posteriormente à reforma por impedimento de idade. Vale mencionar que o ato de alteração de concessão de reforma foi apreciado pela legalidade no âmbito do processo Processo 013.875/2017-5.
	12. Cumpre salientar que esta Corte de Contas, recentemente, mudou o entendimento quanto à possibilidade de o militar já reformado receber um posto/graduação acima, para fins de proventos, por ocasião de invalidez ocorrida após a concessão de reforma, a qual estaria disposta no art. 110 da Lei 6.880/1980.
	13. O Acórdão 2225/2019-TCU-Plenário, da Relatoria do Ministro Benjamin Zymler, apresentou nova interpretação na situação supracitada, in verbis:
'Sumário
ATOS DE REFORMA. ALTERAÇÃO DE UMA DAS CONCESSÕES PARA ELEVAÇÃO, EM UM GRAU HIERÁRQUICO, DO POSTO SOBRE O QUAL CALCULADOS OS PROVENTOS DO INATIVO, EM FACE DA SUPERVENIÊNCIA DE INVALIDEZ PERMANENTE DECORRENTE DE DOENÇA ESPECIFICADA EM LEI. MILITAR ANTERIORMENTE REFORMADO COM PROVENTOS JÁ CALCULADOS SOBRE O POSTO HIERÁRQUICO SUPERIOR, POR TEMPO DE SERVIÇO. AUSÊNCIA DE PREVISÃO LEGAL PARA EXTENSÃO DA VANTAGEM ESTABELECIDA NO ART. 110 DA LEI 6.880/1980 A MILITARES JÁ REFORMADOS, BEM COMO PARA O ACRÉSCIMO DE DOIS POSTOS NO CÁLCULO DOS PROVENTOS. NEGATIVA DE REGISTRO. DETERMINAÇÕES. LEGALIDADE E REGISTRO DAS DEMAIS CONCESSÕES.'
14. O entendimento pela ilegalidade de tais pensões foi expresso, em caso análogo, no voto do Ministro Relator Benjamin Zymler no TC Processo 013.329/2019-7, conforme transcrição:
'5.  Segundo informam os autos, o sr. Júlio Sampaio Faria, ocupante do posto de Capitão, foi transferido para a reserva remunerada em 1985, quando contava 50 anos de idade e 33 anos de serviço. Desde então, por ter mais de trinta anos de serviço ativo, passou a receber seus proventos calculados com base no soldo de Major, com fulcro na regra prevista na redação primitiva do art. 50, inciso II, da Lei 6.880/1980 ('São direitos dos militares [...] a percepção de remuneração correspondente ao grau hierárquico superior ou melhoria da mesma quando, ao ser transferido para a inatividade, contar mais de 30 (trinta) anos de serviço') . Nessas mesmas condições, o militar foi reformado ex officio em 1995, ao atingir a idade limite de permanência na reserva remunerada. 
6. Anos mais tarde, em 2017, o título definitivo de inatividade do sr. Júlio Sampaio Faria foi alterado para vincular seus proventos ao soldo de Tenente Coronel, ou seja, dois postos acima daquele que o militar ostentava na atividade. O fundamento para tanto seria o disposto no art. 110, § 1º, da Lei 6.880/1980 (Estatuto dos Militares) , na redação dada pela Lei 7.580/1986: 
'Art. 110. O militar da ativa ou da reserva remunerada, julgado incapaz definitivamente por um dos motivos constantes dos incisos I e II do art. 108, será reformado com a remuneração calculada com base no soldo correspondente ao grau hierárquico imediato ao que possuir ou que possuía na ativa, respectivamente. § 1º Aplica-se o disposto neste artigo aos casos previstos nos itens III, IV e V do artigo 108, quando, verificada a incapacidade definitiva, for o militar considerado inválido, isto é, impossibilitado total e permanentemente para qualquer trabalho'. 
7. Para maior clareza, transcrevo também o art. 108 do Estatuto, no que aqui interessa: 
'Art. 108. A incapacidade definitiva pode sobrevir em consequência de: 
I - ferimento recebido em campanha ou na manutenção da ordem pública;
II - enfermidade contraída em campanha ou na manutenção da ordem pública, ou enfermidade cuja causa eficiente decorra de uma dessas situações;
III - acidente em serviço; 
IV - doença, moléstia ou enfermidade adquirida em tempo de paz, com relação de causa e efeito a condições inerentes ao serviço; 
V - tuberculose ativa, alienação mental, esclerose múltipla, neoplasia maligna, cegueira, lepra, paralisia irreversível e incapacitante, cardiopatia grave, mal de Parkinson, pênfigo, espondiloartrose anquilosante, nefropatia grave e outras moléstias que a lei indicar com base nas conclusões da medicina especializada'. 
8. Como se vê, o benefício previsto no art. 110 da Lei 6.880/1980, expressamente dirigido ao militar da ativa ou da reserva remunerada, não alcança o militar reformado. Ademais, quer da ativa, quer da reserva, o benefício se traduz no cálculo dos proventos com base no soldo do posto hierárquico imediato àquele que o favorecido apresentava na ativa - ou seja, não há espaço na norma para o cálculo dos proventos ter por referência dois postos acima daquele ostentado pelo militar na atividade. 
9. Sobre o primeiro ponto - os destinatários do adicional -, a jurisprudência do Superior Tribunal de Justiça (STJ) , intérprete último da lei federal, há muito se encontra pacificada, como ilustram os precedentes adiante reproduzidos: 
'PROCESSUAL CIVIL. ADMINISTRATIVO. MILITAR REFORMADO POR ATINGIR A IDADE LIMITE NA RESERVA. INVALIDEZ SUPERVENIENTE À INATIVAÇÃO. REFORMA COM REMUNERAÇÃO CORRESPONDENTE AO GRAU HIERÁRQUICO IMEDIATO. IMPOSSIBILIDADE. SÚMULAS 7 E 83 DO STJ.
 1. O art. 110 da Lei 6.880/1980 prevê o direito de o militar da ativa ou da reserva remunerada ser reformado com a remuneração calculada com base no soldo correspondente ao grau hierárquico imediato ao que possuir. 
2. O Tribunal de origem asseverou: 'o autor foi reformado ex officio em 21/05/2006 (Evento 20 - PROCADM4 - fl. 15) , por ter atingido idade limite de permanência na reserva, nos termos do art. 106, I, d, da Lei n° 6.880/80. Pretende, agora, a melhoria da reforma para que seus proventos passem a ser calculados com base na remuneração do posto superior na inatividade, em razão da superveniência de moléstia que determina a sua invalidez (neoplasia maligna constatada em 04/01/2008) '. 
3. É inviável reanalisar a constatação das datas da reforma e da eclosão da moléstia, pois inarredável a revisão do conjunto probatório dos autos para afastar as premissas fáticas estabelecidas pelo acórdão recorrido. Aplica-se, portanto, o óbice da Súmula 7/STJ. 
4. Ao reconhecer que o direito ora pugnado alcança apenas os militares da ativa ou da reserva remunerada, não prevendo a possibilidade da alteração de proventos de militar reformado por atingir a idade limite na reserva, o Tribunal a quo decidiu em consonância com a jurisprudência do STJ, razão pela qual incide a Súmula 83 do STJ. Precedentes: REsp 1.381.724/RS, Relatora Ministra REGINA HELENA COSTA, PRIMEIRA TURMA, DJe 10/5/2017; e AgRg no REsp 1.539.940/RS, Relatora Ministra ASSUSETE MAGALHÃES, SEGUNDA TURMA, DJe 29/3/2016. 
5. Recurso Especial não conhecido' (REsp 1784347/RS, Rel. Min. Herman Benjamin, Segunda Turma, julgado em 2/4/2019, DJe de 23/4/2019; ênfase acrescentada) . 
'ADMINISTRATIVO. MILITAR. REFORMA. ALTERAÇÃO DE BENEFÍCIO. INCAPACIDADE SUPERVENIENTE. ART. 110, § 1º C/C ART. 108, V, DA LEI 6.880/80. MILITARES DA ATIVA OU RESERVA REMUNERADA. RESTRIÇÃO. MILITAR JÁ REFORMADO. IMPOSSIBILIDADE. 
1. A reforma do militar com a remuneração calculada com base no soldo correspondente ao grau hierárquico imediato ao que possuir ou que possuía na ativa, nos termos do art. 110, § 1º, c/c o art. 108, V, da Lei 6.880/80, restringe-se aos militares da ativa ou reserva remunerada, na exata disposição do caput do art. 110, não sendo possível a concessão de tal benesse àqueles militares já reformados. 
2. Recurso especial não provido' (REsp 1.340.075/CE, Rel. Min. Castro Meira, Segunda Turma, julgado em 9/4/2013, DJe de 15/4/2013; ênfase acrescentada) . 
10. Desse último julgado, permito-me transcrever elucidativo trecho do voto do relator, Ministro Castro Meira (os destaques não constam do original) : 
'Da simples leitura do caput do art. 110 do Estatuto dos Militares, denota-se que o benefício é restrito àqueles militares da ativa ou reserva remunerada, como, aliás, entendeu o decisório regional ora atacado. Para verificar as assinaturas, acesse www.tcu.gov.br/autenticidade, informando o código 63192331. TRIBUNAL DE CONTAS DA UNIÃO TC Processo 013.329/2019-7 3 Acrescente-se que, em sua redação original, o dispositivo legal permitia a reforma apenas aos militares da ativa, incluindo-se-lhe os da reserva remunerada somente a partir da edição da Lei 7.580/86, verbis:
 'Art 1º. O caput do art. 110 da Lei nº 6.880, de 9 de dezembro de 1980, que dispõe sobre o Estatuto dos Militares, passa a vigorar com a seguinte redação: 
'Art. 110. O militar da ativa ou da reserva remunerada, julgado incapaz definitivamente por um dos motivos constantes dos incisos I e II do art. 108, será reformado com a remuneração calculada com base no soldo correspondente ao grau hierárquico imediato ao que possuir ou que possuía na ativa, respectivamente'. 
Art 2º. As disposições do art. 110 da Lei nº 6.880, de 9 de dezembro de 1980, são extensivas aos militares que na vigência desta lei já se encontrem na reserva remunerada e que tenham sido reformados com base nos incisos I e II do art. 108.'
A Exposição de Motivos da referida lei bem delimita o alcance pretendido pela alteração da norma: 
'Excelentíssimo Senhor Presidente da República,
 O militar da ativa julgado incapaz definitivamente, por um dos motivos constantes dos itens I e II do art. 108, da Lei nº 6.880/80, Estatuto dos Militares, é reformado com a remuneração do grau hierárquico imediato ao que possuir na ativa, de acordo com o art. 110 do mesmo Estatuto.
 O militar da reserva remunerada julgado incapaz definitivamente por um dos motivos constantes dos itens I e II do citado art. 108 vem sendo reformado com a remuneração correspondente ao seu grau hierárquico. 
A situação configura uma abrangência incompleta e injusta da lei cuja correção ora submeto à elevada apreciação de Vossa Excelência.' 
Se o próprio legislador não vislumbrou tal possibilidade, não cabe ao intérprete fazê-lo, ainda que por alegação de observância ao princípio da isonomia, pois não seria coerente admitir que suposta omissão legislativa possa ser sanada por interpretação que alargue o alcance normativo.
Os militares da reserva remunerada não se equiparam aos reformados, apesar de ambos os casos tratarem de inatividade, tendo em vista que aqueles podem ser convocados a retornar ao serviço ativo, enquanto estes passam definitivamente à inatividade. 
......................................................................................................................................
Nem se diga que o art. 2º da Lei 7.580/86 socorreria o recorrente, porquanto a extensão das disposições do art. 110 da Lei 6.880/80 abrange 'militares que na vigência desta lei já se encontrem na reserva remunerada e que tenham sido reformados com base nos incisos I e II do art. 108', enquanto que no presente caso busca-se a equiparação com o art. 108, V. 
Ademais, oportuno observar que o próprio art. 110, § 3º, ao admitir a ampliação dos benefícios de que trata por leis especiais, ressalvou que o benefício será deferido 'desde que o militar, ao ser reformado, já satisfaça as condições por ela exigidas'.
Em suma, os militares que adquiriram a moléstia incapacitante após a passagem para a inatividade definitiva não foram contemplados pelo art. 110 da Lei 6.880/80, o qual refere-se à concessão inicial de reforma e não à sua alteração, e alcança apenas os militares da ativa e da reserva remunerada. 
Essa é a leitura que faço da norma tida por violada, embora tenha notícia que a Administração e o próprio Tribunal de Contas da União adotam interpretação em sentido contrário, sem diferenciação entre militares da ativa, da reserva ou reformados.
 Por fim, vale anotar que o paradigma do TRF da 2ª Região arrolado pelo recorrente foi reformado por decisão desta Corte, no julgamento do REsp 1.115.309/RS, DJe 30.4.2010, Quinta Turma, de relatoria do Ministro Jorge Mussi.
.............................................................................................................................. 
Ante o exposto, nego provimento ao recurso especial.' 
11. De fato, há distinção tão substancial entre os regimes jurídicos aplicáveis, de per si, aos militares da ativa, da reserva e reformados que não se apresenta razoável pretender igualá-los - pela via da hermenêutica - para efeito de concessão de benefícios. Note-se que, no plano remuneratório, o Supremo Tribunal Federal (STF) tem restringido, inclusive, a eficácia de títulos executivos judiciais quando o titular do direito migra da condição de servidor ativo para a de servidor aposentado. No MS 30.725, por exemplo, o Ministro Gilmar Mendes anotou: 
'Nesse sentido, a coisa julgada deveria ser invocada, a princípio, para efeitos de pagamento de vencimentos, o que não significa, necessariamente, que essa proteção jurídica se estenda, desde logo, para o cálculo dos proventos, o qual deve ser analisado caso a caso, sob pena de reconhecer-se a perpetuação de um direito declarado a ponto de alcançar um instituto jurídico diverso: o instituto dos proventos.' 
12. Ora, o art. 110 do Estatuto dos Militares tem por evidente propósito compensar os militares da ativa que tenham sua carreira precocemente interrompida por infortúnios associados ao cumprimento do dever. A exceção são as enfermidades referidas no inciso V do art. 108, mas mesmo ali se faz inequívoca a intenção do legislador de favorecer o militar vitimado pela interrupção abrupta da carreira. 
13. Naturalmente, não há que se falar em interrupção da carreira no caso de militares já reformados. 
14. Poder-se-ia até objetar, é verdade, que os militares da reserva, expressamente referidos pela norma, também se encontram, tecnicamente, na situação de inativos. No entanto, insisto, o discrímen entre reserva e reforma é tal que a simples leitura da conceituação dada aos institutos espanca qualquer dúvida a respeito. Eis o que dispõe o art. 3º da Lei 6.880/1980:
'Art. 3° Os membros das Forças Armadas, em razão de sua destinação constitucional, formam uma categoria especial de servidores da Pátria e são denominados militares. § 1° Os militares encontram-se em uma das seguintes situações: a) na ativa: (...) b) na inatividade: I - os da reserva remunerada, quando pertençam à reserva das Forças Armadas e percebam remuneração da União, porém sujeitos, ainda, à prestação de serviço na ativa, mediante convocação ou mobilização; e II - os reformados, quando, tendo passado por uma das situações anteriores estejam dispensados, definitivamente, da prestação de serviço na ativa, mas continuem a perceber remuneração da União.' 
15. Aliás, em sua redação original, o § 1º do art. 110 do Estatuto dirigia-se unicamente aos militares da ativa. Foi a ocorrência de casos reais de incapacidade - envolvendo reservistas convocados - ocasionada por ferimento ou enfermidade contraída em função do efetivo exercício da atividade militar (incisos I e II do art. 108) que motivou o legislador a lhes estender o benefício. Reproduzo a exposição de motivos que fundamentou a alteração: 
'Excelentíssimo Senhor Presidente da República, O militar da ativa julgado incapaz definitivamente, por um dos motivos constantes dos itens I e II do art. 108, da Lei nº 6.880/80, Estatuto dos Militares, é reformado com a remuneração do grau hierárquico imediato ao que possuir na ativa, de acordo com o art. 110 do mesmo Estatuto. 
O militar da reserva remunerada julgado incapaz definitivamente por um dos motivos constantes dos itens I e II do citado art. 108 vem sendo reformado com a remuneração correspondente ao seu grau hierárquico. 
A situação configura uma abrangência incompleta e injusta da lei cuja correção ora submeto à elevada apreciação de Vossa Excelência.' 
16. Portanto, a não concessão da vantagem aos militares já reformados não foi um mero descuido da lei; tampouco representa, sob qualquer enfoque que se considere, ofensa ao princípio da isonomia. 
17. De toda sorte, mesmo que assim não fosse, de modo algum seria dado ao intérprete substituir-se ao legislador no disciplinamento da matéria. É o que estabeleceu o STF, em 2014, por meio da Súmula Vinculante 37, de observância obrigatória pelos órgãos do Poder Judiciário e por toda a administração pública (cf. art. 103-A da Constituição Federal) : 
'Não cabe ao Poder Judiciário, que não tem função legislativa, aumentar vencimentos de servidores públicos sob o fundamento de isonomia.' 
18. Relativamente ao segundo ponto mencionado no item 8 deste voto - concessão em cascata do benefício previsto no art. 110 da Lei 6.880/1980 -, a jurisprudência do STJ rejeita a hipótese mesmo que a moléstia incapacitante tenha sido adquirida com o militar ainda na reserva remunerada. Em outras palavras, se já beneficiário da vantagem do art. 50, inciso II, da Lei 6.880/1980 (inatividade com proventos calculados sobre o posto hierárquico imediato) , nem sequer o militar da reserva remunerada acometido de moléstia incapacitante faz jus a nova melhoria de proventos com esteio no art. 110, § 1º, da Lei 6.880/1980. Nesse sentido, exemplificativamente, cito como precedente: 
'AGRAVO REGIMENTAL NOS EMBARGOS DE DECLARAÇÃO EM RECURSO ESPECIAL. ADMINISTRATIVO. MILITAR DA RESERVA REMUNERADA. SUPERVENIÊNCIA DE INCAPACIDADE TOTAL E DEFINITIVA. REFORMA. CÁLCULO DOS PROVENTOS. SOLDO DO POSTO IMEDIATAMENTE SUPERIOR AO QUE EXERCIA NA ATIVA. 
1. A orientação jurisprudencial desta Corte Superior é no sentido de que o militar da reserva remunerada julgado definitivamente incapaz para qualquer trabalho, como na hipótese de estar acometido de cardiopatia grave, deve ser reformado com proventos correspondentes ao soldo da graduação hierárquica imediata a que possuía na ativa, nos termos do art. 110, § 1º, da Lei nº 6.880/80. 
2. Agravo regimental a que se nega provimento' (AgRg nos EDcl no Recurso Especial 966.142/RJ, Rel. Min. Marco Aurélio Bellizze, Quinta Turma, julgado em 26/2/2013, DJe de 5/3/2013) . 
19. Mais uma vez, em homenagem à clareza, transcrevo trechos do relatório/voto condutor da deliberação, este subscrito pelo Ministro Marco Aurélio Bellizze: 
'Trata-se de agravo regimental interposto por Carlos Costa Ribeiro Filho desafiando decisão da lavra do então Relator, Ministro Napoleão Nunes Maia Filho, a quem coube apreciar, inicialmente, o recurso especial, no que interessa, assim fundamentada: 
'1. Trata-se de Recurso Especial interposto por CARLOS COSTA RIBEIRO FILHO, com fundamento na alínea a do art. 105, III da Constituição Federal, no qual se insurge contra acórdão proferido pelo egrégio Tribunal Regional Federal da 2a. Região, assim ementado, na parte que interessa à espécie: 'ADMINISTRATIVO. MILITAR. RESERVA REMUNERADA. POSTERIOR REFORMA. PROVENTOS COM BASE NA REMUNERAÇÃO DO POSTO IMEDIATAMENTE SUPERIOR AO DA ATIVA. ART. 110 DA LEI 6.880/80. HONORÁRIOS.' 
 (...) 
2. Os Embargos de Declaração opostos foram rejeitados. 
3. Nas razões de seu Apelo Especial, o recorrente aponta violação aos arts. 108, III da Lei 6.880/80 e 1º e 2º da Lei 7.580/86. Alega, em suma, que na inatividade possuía a remuneração calculada com base no soldo correspondente ao grau hierárquico de Capitão. Logo, ao se tornar inválido na forma da legislação militar sua remuneração deve ser calculada com base no soldo de Major. 
4. A irresignação não merece prosperar. 
5. Com efeito, o artigo 110 da Lei 6.880/80 dispõe o seguinte:
 'Art. 110. O militar da ativa ou da reserva remunerada, julgado incapaz definitivamente por um dos motivos constantes dos incisos I e II do art. 108, será reformado com a remuneração calculada com base no soldo correspondente ao grau hierárquico imediato ao que possuir ou que possuía na ativa, respectivamente. § 1º Aplica-se o disposto neste artigo aos casos previstos nos itens III, IV e V do artigo 108, quando, verificada a incapacidade definitiva, for o militar considerado inválido, isto é, impossibilitado total e permanentemente para qualquer trabalho.' 
6. Destarte, o recorrente, julgado incapaz definitivamente para o serviço do Exército, faz jus ao pagamento de sua remuneração calculada no grau imediatamente superior ao posto que ocupava enquanto na ativa. 
7. Entretanto, conforme se extrai dos autos, tal direito já vem sendo observado, na medida em que o autor foi transferido para reserva remunerada em 29.4.1988 no posto de Primeiro-Tenente, com proventos de Capitão, por contar com mais de trinta anos de serviço. 
8. Desse modo, não merece reparos o entendimento adotado pelo Tribunal a quo, que, inclusive, encontra amparo na jurisprudência desta Corte. Confira-se: 'ADMINISTRATIVO. MILITAR DA RESERVA REMUNERADA. REFORMA. INCAPACIDADE TOTAL E DEFINITIVA. SOLDO DA GRADUAÇÃO IMEDIATAMENTE SUPERIOR. LEI 6.880/80, ART. 110, §§ 1º E 2º, C. O militar da reserva remunerada julgado definitivamente incapaz por estar acometido de cardiopatia grave, deve ser reformado com o soldo correspondente à graduação hierárquica imediata a que possuía na ativa. Recurso não conhecido (REsp. 169.804/DF, Rel. Min. EDSON VIDIGAL, DJU 23.11.1998) .' 
9. Diante do exposto, com fundamento no art. 557, caput do Código de Processo Civil, nega-se seguimento ao Recurso Especial. 10. Publique-se. Intimações necessárias.' Opostos embargos de declaração, foram rejeitados monocraticamente. O agravante, militar da reserva remunerada reformado posteriormente por incapacidade permanente (cardiopatia grave) , reitera a alegação de que faz jus à percepção dos proventos com base no soldo correspondente ao posto de Major. Acrescenta que foi transferido para a reserva remunerada em 29/4/1988, no posto de Primeiro-Tenente, o qual exercia na ativa, com percepção dos proventos com base no soldo do posto de Capitão - grau hierarquicamente superior -, pois contava, à época, com mais de trinta anos de serviço nas Forças Armadas. Assim, com a superveniência da invalidez permanente e, por conseguinte, a reforma em 10/9/1993, pugna pela revisão de sua remuneração, a fim de que o parâmetro a ser utilizado passe a ser o soldo do posto imediato ao do de Capitão, ou seja, o soldo de Major. 
É o relatório. VOTO O SENHOR MINISTRO MARCO AURÉLIO BELLIZZE (RELATOR) : Após examinar atentamente os pontos controvertidos, a minha conclusão é a de que os fundamentos da decisão agravada não foram infirmados pelas alegações trazidas no agravo regimental, impondo-se, assim, a sua confirmação. Com efeito, a orientação jurisprudencial desta Corte Superior é no sentido de que o militar da reserva remunerada julgado definitivamente incapaz para qualquer trabalho, como na hipótese de estar acometido de cardiopatia grave, deve ser reformado com proventos correspondentes ao soldo da graduação hierárquica imediata a que possuía na ativa, nos termos do art. 110, § 1º, da Lei nº 6.880/80.
 ................................................................................................................................
Logo, na espécie, como o posto que o agravante exercia na ativa era o de Primeiro Tenente, deve perceber, na reforma por incapacidade definitiva para qualquer trabalho, os proventos correspondentes ao soldo do grau superior, que é o de Capitão. Como já recebia essa remuneração, não há como acolher a pretensão de revisão para perceber valores de graduação ainda mais elevada. Consoante asseverado no acórdão regional, não há 'qualquer ressalva [na legislação] quanto à remuneração que vinha recebendo o militar da reserva, a partir de sua passagem para a inatividade, que garantisse, porventura, remuneração correspondente a de dois postos acima daquele ocupado na atividade, nos casos em que o militar já recebesse proventos correspondentes ao do grau imediato ao que ocupava na ativa'. Ante o exposto, nego provimento ao agravo regimental. É como voto' (ênfase acrescentada) . 
20. Ressalto, a propósito, que o entendimento aqui externado foi acolhido à unanimidade pelo Plenário desta Corte de Contas por meio do Acórdão 2.225/2019, de 18/9/2019.'
15. Assim, de acordo com todas as verificações realizadas, para a pensão militar instituída por Sérgio Valente da Silva, cabe apreciar o respectivo ato concessório pela ilegalidade, devendo ser adequado o benefício para o posto de Vice-Almirante.
16. O ato de concessão da pensão militar instituída por Synval Pauferro, apresentou a crítica 'CPF nulo ou inválido' pelo sistema eletrônico da Sefip. Por conseguinte, cumpre fazer um breve histórico sobre a criação do Cadastro de Pessoa Física no Brasil. 
16.a. CONCEITO
 O CPF (Cadastro de Pessoas Físicas) é um número atribuído pela Receita Federal do Brasil tanto a brasileiros como a estrangeiros residentes que pagam impostos no Brasil.
16.b.  DA Criação
Institucionalizado pelo artigo 11 da Lei 4.862, de 29 de novembro de 1965, neste primeiro momento, o futuro CPF respondia pelo nome de Cartão de Identificação do Contribuinte (CIC) , sendo emitido eletronicamente e com prazo de validade determinado. O artigo 11 da supracitada Lei transcrito a seguir:
'Art. 11: As repartições lançadoras do imposto de renda poderão instituir serviço especial de Registro das Pessoas Físicas para contribuintes desse imposto, no qual serão inscritas as pessoas físicas obrigadas a apresentar declaração de rendimentos e de bens.
Em dezembro de 1968, o Decreto-Lei nº 401 criou o Cadastro de Pessoa Físicas (CPF) , in verbis:
DECRETO-LEI No 401, DE 30 DE DEZEMBRO DE 1968.
O PRESIDENTE DA REPÚBLICA, usando das atribuições que lhe confere o § 1º do artigo 2º do Ato Institucional nº 5, de 13 de dezembro de 1968, 
DECRETA:
Art. 1º O registro de Pessoas Físicas criado pelo artigo 11 da Lei número 4.862, de 29 de novembro de 1965, é transformado no Cadastro de Pessoas Físicas (CPF) . 
Art. 2º A inscrição no Cadastro de Pessoas Físicas (CPF) , a critério do Ministro da Fazenda, alcançará as pessoas físicas, contribuintes ou não do imposto de renda e poderá ser procedido ' ex officio'.
Art. 3º O Ministro da Fazenda determinará os casos em que deverá ser exibida ou mencionado o documento comprobatório de inscrição no Cadastro de Pessoas Físicas (CPF) '
16.c.  DA INSCRIÇÃO NO CADASTRO
Pelo exposto, verifica-se a criação do Cadastro de Pessoas Físicas a partir de dezembro de 1968, passando a ser obrigatório como cita a Decreto-Lei 401/1968, a critério do Ministro da Fazenda, aos contribuintes ou não do imposto de renda. Logo, as situações em que existia a obrigatoriedade do cadastro eram definidas pelo Ministro da Fazenda. 
Como o advento do Decreto 3.000, de 26 de março de 1999, Regulamento do Imposto de Renda, fica positivada a quem se destina a obrigatoriedade deste cadastro:
'INSCRIÇÃO NO CADASTRO DE PESSOAS FÍSICAS
CAPÍTULO I
OBRIGATORIEDADE DE INSCRIÇÃO
Art. 33. Estão obrigados a inscrever-se no Cadastro de Pessoas Físicas - CPF (Lei nº 4.862, de 29 de novembro de 1965, art. 11, e Decreto-Lei nº 401, de 30 de dezembro de 1968, arts. 1º e 2º) :
I - as pessoas físicas sujeitas à apresentação de declaração de rendimentos;
II - as pessoas físicas cujos rendimentos estejam sujeitos ao desconto do imposto na fonte, ou estejam obrigadas ao pagamento do imposto;
III - os profissionais liberais, assim entendidos aqueles que exerçam, sem vínculo de emprego, atividades que os sujeitem a registro perante órgão de fiscalização profissional;
IV - as pessoas físicas locadoras de bens imóveis;
V - os participantes de operações imobiliárias, inclusive a constituição de garantia real sobre imóvel;
VI - as pessoas físicas obrigadas a reter imposto na fonte;
VII - as pessoas físicas titulares de contas bancárias, de contas de poupança ou de aplicações financeiras;
VIII - as pessoas físicas que operam em bolsas de valores, de mercadorias, de futuros e assemelhadas;
IX - as pessoas físicas inscritas como contribuinte individual ou requerentes de benefícios de qualquer espécie no Instituto Nacional do Seguro Social - INSS. 
§ 1º A obrigatoriedade de inscrição no CPF alcança as pessoas físicas residentes no exterior que possuam bens ou direitos no País, inclusive participações societárias, bem assim aplicações no mercado financeiro ou de capitais no Brasil, nos termos e nas condições estabelecidos pela Secretaria da Receita Federal. (Redação dada pelo Decreto nº 4.166, de 13.3.2002) 
§ 2º As pessoas físicas, mesmo que não estejam obrigadas a inscrever-se no CPF, podem solicitar sua inscrição'
16.d.  DO CONTROLE PELOS COMANDOS MILITARES
Mesmo antes da obrigatoriedade do CPF, verifica-se que os Comandos Militares exerciam o controle de pessoal por intermédio de códigos numéricos pessoais (Ex: PREC CP, onde PREC significa precedência e CP código pessoal; tal combinação de números era utilizada para controle de pagamentos, descontos e ressarcimentos dos militares da ativa, inativos e pensionistas no âmbito do Exército Brasileiro) , ou seja, mesmo não existindo cadastro de pessoa física para o instituidor de pensão, este era controlado pelas Forças Armadas por um número pessoal e intransferível, que identificava o instituidor de forma única e inequívoca. 
17. Assim, pelo demonstrado até o momento no que se refere a crítica 'CPF nulo ou inválido' e, ainda, pelo óbito do instituidor ter ocorrido em 22/3/1983, data anterior à obrigatoriedade de se possuir CPF, ou seja, antes de 26/3/1999, data de edição do Decreto 3.000/1999, entende-se que a inexistência da CPF por parte do instituidor da aludida pensão militar não oferece óbices à apreciação pela legalidade do ato em questão.
	18. Já em relação ao ato de concessão de pensão militar instituída por Valdecy Silva Barros foi identificado no formulário Sisac que a data de vigência da pensão (23/5/2005) é anterior ao óbito do instituidor (23/5/2015) .
	19. Todavia, por meio de consulta ao sistema SISOBI foi possível verificar que o falecimento do instituidor da pensão de fato ocorreu no dia 23/5/2015. Assim, cabe determinação a esta Secretaria para que promova o ajuste na data de vigência no formulário de concessão da pensão militar em comento, haja vista que se trata de erro de digitação.
	20. No que concerne ao recebimento de benefícios pelos interessados importa informar que, em consulta aos sistemas disponibilizados para o TCU, não foram constatadas acumulações das aludidas pensões com cargos, funções e outros benefícios previdenciários que pudessem macular os atos de concessão em análise.
21. As pensionistas Anna Barbosa da Silva, Irani Américo da Silva Campelo e Sandra de Lacerda Barros acumulam a pensão militar com uma aposentadoria pelo Regime Geral da Previdência Social, enquanto que Vera Lucia Nunes da Silva acumula o benefício com uma aposentadoria pelo Regime Próprio da Previdência.
 22. Quanto aos demais interessados cumpre esclarecer que recebem apenas os benefícios em exame.  
23. Além disso impende destacar que, mediante consulta ao sistema SISOBI, se verificou que a pensionista Maria do Carmo Lins Pauferro faleceu.
24. Observa-se que as situações descritas encontram amparo legal no Art. 29, incisos I e II, da Lei das Pensões Militares, que permite as aludidas acumulações, observado o disposto no art. 37, inciso XI, da Constituição Federal.
	25. Assim, os atos concessórios das pensões militares instituídas por Severino Ramos Campelo, Synval Pauferro e Valdecy Silva Barros também poderão receber a chancela pela legalidade, tendo em vista que não foram detectadas irregularidades nas concessões das referidas pensões.
	26.  Por fim vale lembrar que cabe dispensar o ressarcimento das quantias indevidamente recebidas de boa-fé pelos beneficiários Aristeia Augusta Alves Valente da Silva e Roberto Nunes da Silva, consoante o disposto no Enunciado 106 da Súmula da Jurisprudência do TCU.
CONCLUSÃO 
27. A abrangência e a profundidade das verificações levadas a efeito fundamentam convicção da existência de irregularidades nos atos de concessão das pensões militares instituídas por Salvino Baptista da Silva e Sérgio Valente da Silva. 
	28. Assim, cabe proposta no sentido de que sejam considerados ilegais, negando-lhes os registros, cumprindo dispensar o ressarcimento das quantias indevidamente recebidas de boa-fé por Aristeia Augusta Alves Valente da Silva e Roberto Nunes da Silva, consoante o disposto no Enunciado 106 da Súmula da Jurisprudência do TCU.
	29. Vale mencionar também que a unidade jurisdicionada deverá emitir novos atos de concessão das pensões instituídas por Salvino Baptista da Silva e Sérgio Valente da Silva, escoimados das irregularidades identificadas. 
	30. Quanto aos demais atos constantes neste processo cabe proposta no sentido de que sejam considerados legais. 
	31. Nada obstante, cabe determinação a esta Secretaria para que promova o ajuste no campo 'Data de Vigência', no formulário de concessão da pensão militar instituída por Valdecy Silva Barros, compatibilizando com a data do óbito do militar. 
PROPOSTA DE ENCAMINHAMENTO
32. Ante o exposto, com fundamento nos arts. 71, inciso III, da Constituição Federal, 1o, inciso V, e 39, inciso II, da Lei 8.443/1992 e 260, § 1º e 5º, do Regimento Interno do Tribunal de Contas da União, bem como art. 7º, § 4º da IN 78/2018, propõe-se:
a) considerar ilegais os atos de concessão das pensões militares instituídas por Salvino Baptista da Silva e Sérgio Valente da Silva, recusando os respectivos registros; 
b) considerar legais os demais atos de concessão constantes neste processo, promovendo os respectivos registros; 
c) dispensar o ressarcimento das quantias indevidamente recebidas de boa-fé por Aristeia Augusta Alves Valente da Silva e Roberto Nunes da Silva, consoante o disposto no Enunciado 106 da Súmula da Jurisprudência do TCU;
d) determinar ao Serviço de Inativos e Pensionistas da Marinha que:
d.1) no prazo de 15 (quinze) dias, a contar da ciência da deliberação que vier a ser proferiada, abstenha-se de realizar pagamentos decorrentes dos atos impugnados aos interessados Aristeia Augusta Alves Valente da Silva e Roberto Nunes da Silva, sujeitando-se a autoridade administrativa omissa à responsabilidade solidária, nos termos do art. 262, caput, do Regimento Interno/TCU;
d.2) emita, no prazo de 30 dias, novos atos de concessão das pensões militares instituídas por Salvino Baptista da Silva e Sérgio Valente da Silva, com fulcro no art. 19, § 3º, da Instrução Normativa 78/2018, escoimados das irregularidades verificadas;
 d.3) dê ciência, no prazo de 15 (quinze) dias, a contar do recebimento da notificação deste Acórdão, do inteiro teor da deliberação que vier a ser proferida a Aristeia Augusta Alves Valente da Silva e Roberto Nunes da Silva, encaminhando a este Tribunal, no prazo de 30 dias, comprovante das respectivas ciências; 
 d.4) alerte aos interessados citados nos subitens anteriores que o efeito suspensivo proveniente da interposição de possíveis recursos perante o TCU não os exime da devolução dos valores percebidos indevidamente após a respectiva notificação, caso os recursos não sejam providos; 
e) determinar à Secretaria de Fiscalização de Pessoal que:
e.1) retifique no formulário Sisac do ato de concessão da pensão militar instituída por Valdecy Silva Barros o campo referente à data de vigência da pensão para '23/05/2015'; e
e.2) monitore o cumprimento das medidas indicadas no subitem 32.d) supra, representando a este Tribunal, caso necessário."
3. 	Enfim, por intermédio do Exmo. Sr. Procurador Júlio Marcelo de Oliveira, o MPTCU anuiu, em cota singela (Peça 11) , à aludida proposta da unidade técnica.
 
É o Relatório.

não há.

Procurador Júlio Marcelo de Oliveira.

PESSOAL. PENSÕES MILITARES. BENEFÍCIO CORRESPONDENTE A DOIS GRAUS HIERÁRQUICOS SUPERIORES AO POSTO OU GRADUAÇÃO DO INSTITUIDOR NA ATIVA. FILHO MAIOR INVÁLIDO. INVALIDEZ POSTERIOR AO ÓBITO DO INSTITUIDOR. ILEGALIDADE DE DOIS ATOS. NEGATIVA DE REGISTRO. LEGALIDADE E REGISTRO DOS DEMAIS ATOS. DETERMINAÇÕES.

PENSÃO MILITAR (PMIL)

Secretaria de Fiscalização de Pessoal (Sefip).

Trata-se de pensões militares deferidas pelo Serviço de Inativos e Pensionistas do Comando da Marinha sob as seguintes condições:
	Peça
	Instituidor
	Número de Controle
	Tipo de Ato
	Data do Óbito
	Vigência
	Enviado 
ao TCU
	Beneficiárias

	3
	Salvino Baptista da Silva
	10637508-08-2015-000795-5
	Inicial
	16/7/2003
	25/8/2009
	20/10/2015
	Anna Barbosa da Silva (viúva) ; Lucia Helena Nunes da Silva (filha) ; Roberto Nunes da Silva (filho solteiro inválido) ; e Vera Lucia Nunes da Silva (filha) .

	4
	Sergio Valente da Silva
	10637508-08-2015-001388-2
	Inicial
	24/6/2015
	11/8/2015
	11/3/2016
	Aristeia Augusta Alves Valente da Silva (cônjuge) .

	5
	Severino Ramos Campelo
	10637508-08-2015-001397-1
	Inicial
	6/8/2015
	6/8/2015
	11/3/2016
	Irani Américo da Silva Campelo (viúva) ; Jaqueline da Silva Campelo (filha) ; e Natara Alamo Campelo (filha) .

	6
	Synval Pauferro
	10637508-08-2015-001251-7
	Inicial
	28/8/1983
	22/1/1996
	9/12/2015
	Maria do Carmo Lins Pauferro (viúva) e Gloria Solange Pauferro da Silva (filha) .

	7
	Valdecy Silva Barros
	10637508-08-2015-000853-6
	Inicial
	23/5/2015
	23/5/2015
	20/10/2015
	Sandra de Lacerda Barros (viúva) .

2.	Como visto, a Sefip anotou que a pensão instituída a partir do falecimento de Salvino Baptista da Silva padeceria de ilegalidade em face da irregularidade detectada no deferimento da pensão em prol de Roberto Nunes da Silva, como filho maior inválido, sem a comprovação da necessária preexistência da invalidez ao óbito do instituidor; tendo a unidade técnica pugnado, ainda, pela ilegalidade da pensão instituída a partir do falecimento de Sérgio Valente da Silva, ao vislumbrar que não subsistiria o embasamento legal para o cálculo dos proventos de reforma sob a referência de dois níveis acima do ostentado pelo militar na atividade.
3.	De toda sorte, após a análise final do feito, a Sefip pugnou pela legalidade de todos os aludidos atos, com a exceção apara as pensões militares instituídas por Salvino Baptista da Silva e Sérgio Valente da Silva, tendo o MPTCU anuído a essa proposta.
4.	O TCU pode incorporar o parecer da Sefip a estas razões de decidir.
5.	Ao discorrer sobre a situação de Roberto Nunes da Silva, a Sefip anunciou que a jurisprudência do TCU estaria firmada no sentido da ilegalidade do deferimento de pensão militar em prol de filho maior inválido, sem a efetiva comprovação da preexistência da suscitada invalidez ao óbito do instituidor, a exemplo do Acórdão 560/2018 proferido pela 2ª Câmara do TCU, sob a minha relatoria, nos seguintes termos:
	" (...) 6. Ao tratar da aplicação da legislação nos atos de passagem à inatividade, a Súmula 359 do STF anota que: 'ressalvada a revisão prevista em lei, os proventos de inatividade regulam-se pela lei vigente ao tempo em que o militar, ou o servidor civil, reuniu os requisitos necessários', indicando, assim, que a pensão por morte deve ser regida pela lei vigente na data do óbito, e, assim, no presente caso concreto, deve-se aplicar a Lei nº 3.765, de 4 maio de 1960.
	7.	De acordo com os arts. 7º, II, e 23, II, da Lei nº 3.765, de 1960, a pensão militar é devida ao filho até que alcance o limite etário de 21 anos ou de 24 anos, se estudante universitário, devendo a condição de incapacidade fundamentar a manutenção do correspondente benefício somente se essa invalidez preexistir ao óbito do instituidor.
	8.	Essa é a jurisprudência já pacificada no âmbito do TCU (v.g.: Acórdãos 895/2012 e 2.577/2009, do Plenário; Acórdãos 7.132/2014, 2.661/2010, 2.637/2010 e 2.086/2010, da 2ª Câmara; e Acórdãos 6.299/2014, 138/2014, 7.538/2013, 5.299/2012 e 9.545/2011, da 1ª Câmara) .
	9.	Pela mesma linha, aliás, caminha a firme jurisprudência do Supremo Tribunal Federal, a exemplo do RE 794493 AgR/PB julgado, em 11/12/2017, pelo ilustre Ministro Luiz Fux, quando destacou que reversão da pensão especial em favor de filhas de ex-combatentes deveria observar a legislação vigente à data do óbito do instituidor.
	10. No mesmo sentido, foi o ARE 910248 AgR/SC sob relataria do nobre Ministro Roberto Barroso, no julgamento de 27/10/2015, quando aduziu que, a partir do falecimento da viúva, a reversão do benefício em favor das filhas deve ser regulada pela legislação vigente à data do óbito do instituidor, indicando a aplicação da Súmula 359 do STF."
6.	Já, ao discorrer sobre a pensão instituída a partir do falecimento de Sérgio Valente da Silva, a Sefip destacou que ela estaria indevidamente baseada na remuneração de Almirante-de-Esquadra, em face da reforma por invalidez, após a obtenção da reforma por idade; estando esse procedimento em dissonância, todavia, com o Acórdão 2.225 prolatado, na Sessão de 18/9/2019 sob a relatoria do Ministro Benjamin Zymler, pelo Plenário do TCU no sentido da ausência de embasamento jurídico para o cálculo dos proventos de reforma com dois ou mais níveis hierárquicos acima daquele ostentado pelo militar na ativa, em consonância com os arts. 50, 108 e 110 da Lei n.º 6.880, de 1980.
7.	O referido Acórdão 2225/2019-TCU-Plenário estaria em plena sintonia, aliás, com o entendimento do Superior Tribunal de Justiça (STJ - REsp 1.340.075/CE sob a relatoria do Ministro Castro Meira julgado pela 2ª Turma em 9/4/2013 - DJe de 15/4/2013) no seguinte sentido:
"ADMINISTRATIVO. MILITAR. REFORMA. ALTERAÇÃO DE BENEFÍCIO. INCAPACIDADE SUPERVENIENTE. ART. 110, § 1º, C/C ART. 108, V, DA LEI 6.880/80. MILITARES DA ATIVA OU RESERVA REMUNERADA. RESTRIÇÃO. MILITAR JÁ REFORMADO. IMPOSSIBILIDADE. 
1. A reforma do militar com a remuneração calculada com base no soldo correspondente ao grau hierárquico imediato ao que possuir ou que possuía na ativa, nos termos do art. 110, § 1º, c/c o art. 108, V, da Lei 6.880/80, restringe-se aos militares da ativa ou reserva remunerada, na exata disposição do caput do art. 110, não sendo possível a concessão de tal benesse àqueles militares já reformados. 
2. Recurso especial não provido".
7.	Bem se vê que, nos termos do art. 110 da Lei n.º 6.880, de 1980, o militar da ativa ou da reserva remunerada, ao ser considerado incapaz definitivamente, seria reformado com os proventos calculados sob o grau hierárquico imediatamente superior ao ocupado na ativa, e não sob o ocupado na reserva ou na reforma por incapacidade, subsistindo, então, a ilegalidade no suscitado ato de reforma.
8.	De todo modo, como os aludidos atos deram entrada no TCU há menos de 5 anos, não seria necessária a prévia oitiva dos interessados no presente momento, estando esse entendimento em plena consonância com a jurisprudência do STF (v.g.: MS-25.116 e MS-25.403) e com a exceção prevista na Súmula Vinculante nº 3 do STF, além de estar em sintonia com a jurisprudência do TCU (v. g.: Acórdão 587/2011-TCU-Plenário, entre outros) . 
9.	O TCU deve assinalar a ilegalidade, portanto, dos atos de pensão militar acostados às Peças 3 e 4, negando-lhes o respectivo registro, sem prejuízo de considerar legais todos os demais atos.
Ante o exposto, pugno pela prolação do Acórdão ora submetido a este Colegiado.
TCU, Sala das Sessões, em tagDataSessao.
Ministro-Substituto ANDRÉ LUÍS DE CARVALHO 
Relator